【裁判字號】    88,上更(二),77
【裁判日期】    890613
【裁判案由】    侵權行為損害賠償
【裁判全文】
臺灣高等法院臺南分院民事判決  八十八年度上更(二)字第七十七號
      上  訴  人  坤達營造工程有限公司
      法定代理人  丁○○
      上  訴  人  宏福營造有限公司
                              .
      法定代理人  丙○○      .
      右二人共同
      訴訟代理人  江克釗律師
      複  代理人  甲○○      .
      被  上訴人  中華電信股份有限公司台灣中區電信分公司（即原交通部斗六電
                  信局）
                              .
      法定代理人  乙○○      .
      訴訟代理人  李建忠律師
右當事人間請求侵權行為損害賠償事件，上訴人對於中華民國八十四年五月二十九日
臺灣雲林地方法院第一審判決（八十四年度訴字第一二三號），提起上訴，經判決後
由最高法院第二次發回更審，本院判決如左：
      主      文
原判決除確定部分外廢棄。
右廢棄部分，被上訴人在第一審之訴及假執行之聲請均駁回。
第一、二審及發回前第三審訴訟費用（確定部分除外）由被上訴人負擔。
      事      實
甲、上訴人方面：
  一、聲明：求為判決：（一）原判決除確定部分外廢棄。（二）右廢棄部分，被上
      訴人在第一審之訴及假執行之聲請均駁回。（三）第一、二審及發回前第三審
      訴訟費用（確定部分除外）由被上訴人負擔。
  二、陳述：除與原判決記載相同者，予以引用外，補稱：
  （一）本件最高法院第二次發回之理由略以：「(一)原審（即前審）未說明於計算被
        上訴人（即被告）之賠償金額時，其工資何以不依新台幣（下同）三十七萬
        二千五百九十八元計算，而以二十五萬七千三百三十三元計算之，其理由未
        備；(二)原審未就上訴人（即原告）所主張有偏頗之理由，不合理部分說明其
        是否客觀、真實之理由，亦未命鑑定人到場說明，即認上訴人（原告）之主
        張，要無可採，亦難謂允當」云云。
  （二）依據丈量系爭管線段之人孔深度為三‧一米，洞內線管至路面深為二米，有
        卷附照片三張為證，則系爭管線路埋在地下亦有二米之深，倘能採全面試挖
        以探測被上訴人之管線路，則又何須於下水道開挖前，先行打下鋼板樁，以
        防範路旁高樓大廈商店民宅之地基滑動下陷崩塌？而定作人之台灣省政府住
        宅及都市發展局（下稱省住都局）於工程設計上之〔地下埋設物調查探勘保
        護費〕項內，亦不至以式為單位採重點探勘；被上訴人之系爭地下電信管線
        寄附於道路下，自應配合道路工程之施工，竟不依規定遷移其地下管線，配
        合地下排水道工程之施工（按道路地下排水溝，係道路工程之一環），反而
        強欲上訴人採用不可為之全面試挖探勘，顯然反客為主，實非有理；何況，
        上訴人係依被上訴人之指示及標示定其地下管線位置，並在被上訴人派在現
        場之員工黃大江全程監督之下，打釘防範土崩之鋼板樁，仍難免截斷其地下
        位置不正確之管線，華聲企業發展鑑定顧問有限公司（下稱華聲鑑定公司）
        因而鑑定被上訴人應與有過失，誠屬公允。
  （三）本件工程所造成之損害，被上訴人亦自承其與有過失記錄在案，且於華聲鑑
        定公司受囑託現地鑑定時「經訪問電信局（即被上訴人）人員稱電信管線並
        非全然直線，再以金屬探測器探測電信管線結果，如其所言。」（參見鑑定
        報告書第六頁），則被上訴人辯稱其全無過失，顯屬飾詞。華聲鑑定公司因
        依據現場收集及兩造提供之相片、圖說資料，以推理比對方式進行鑑定，設
        定(一)管線埋直、鋼樁釘偏；(二)鋼樁未偏，管線埋偏；(三)管線及鋼樁埋釘俱偏
        等三種情況，並就現地實測分析結果，認定屬情況三即管線及鋼樁俱偏所造
        成，而採因素評分法，並以直線列數列出可能影響截斷原因，擬定責任百分
        比，表算結果認上訴人應負責百分之六十，被上訴人應負百分之四十責任，
        尚屬公允。
  （四）至被上訴人所稱其支出材料費之損失五十二萬五千七百零六元一項，華聲鑑
        定公司鑑定認為該大型電纜線除電信局（即被上訴人）有使用佈放外，一般
        家庭或公司行號皆無使用該種電纜之可能，因此悉依被上訴人狀附表列之材
        料費五十二萬五千七百零六元計入為損失額，上訴人尊重其專業知識之看法
        。然被上訴人又請求賠償其表列二七八工日數計算之薪資及食宿或旅費，共
        計五十三萬九千零四十二元，就難令人茍同。蓋被上訴人於鈞院前審陳稱：
        「‧‧‧本件管線被截斷必須請包商日夜搶修，所以必須支出工作人員費用
        」，於其後提出之〔陳報電信工程外包證物狀〕又載稱：「其搶修工程是由
        聯合電信工程股份有限公司（下稱聯合電信工程公司）負責人蔡榮科承包」
        等語，則被上訴人又何有二七八日工數薪資等費用共五十三萬九千零四十二
        元之支出損失？縱令有此項支出之損失，理應出示聯合電信工程公司出具之
        酬金收據及統一發票，以實其說，不能僅憑被上訴人自列一紙施工費表列額
        ，即如數判准其此部分之請求，從而被上訴人狀載「‧‧‧現場搶修乃二十
        四小時加班，以一天工作八小時計算，搶修工作三天，工作天數即為九天，
        而管線電纜遭損害將舊有管道打除，電纜再重建管道電纜，其困難度與費用
        比新設之費用高出好幾倍，且該修復工作被上訴人派員查勘至搶修恢復通話
        ，動用人員即達二十多人，故列二七八日工‧‧‧」云云，即屬虛構，縱令
        非虛，這些工作均屬承包商聯合電信工程公司應負責完成之工作，不應算入
        被上訴人員工之工作日數計賠，且其中所謂「修復工作被上訴人派員查勘至
        搶通恢復通話，動用人員即達二十多人」，不但有誇大其詞之嫌，倘屬實在
        ，亦係被上訴人對外包商聯合電信工程公司完成定作物後得例行驗收行為，
        應已包含於外包酬金內，不應另行計價。
  （五）又華聲鑑定公司就其鑑定報告書附件係以「電信管線新設工資估價表（附件
        二）」及「電信管線修復工資估價表（附件三）」兩案併陳；並以被上訴人
        之Ｗ３Ｓ２－Ｗ３Ｓ３地下幹纜被截斷之損害，僅屬於修復工程而非新設工
        程，因此依修復工作估算其日量為一四０．八五日，且依被上訴人所稱之每
        日工資一、八二七元計算其總日工額為二五七、三三三元，洵屬適當。觀之
        被上訴人提出之系爭地下幹纜損害搶修使用工作明細表，顯然是將系爭管線
        新設及修復混合計算其總工日為二七八日而要求賠償，洵非有理。再查被上
        訴人於前審庭稱：「系爭管線被截斷，必須請包商日夜搶修，所以必須支出
        工作人員費用」等語，自應令被上訴人提出外包合約書派工單、施工圖、承
        攬系爭管線修復工程之包商領受酬金之收據（或請款單）立證，以確定其損
        害額，而實其說。
  （六）至於被上訴人對於華聲鑑定公司就本件鑑定報告書質疑事項，不但有該公司
        函覆鈞院之鑑定說明書述綦詳，且經華聲鑑定公司經理洪振剛到庭陳述；
        尤以對於電纜線之最終測試，只須對遭截斷之四條中繼線（即四區）行之即
        可，無須將未被截斷之其餘六八百對區電纜線一併行測試等情，亦經鑑定人
        洪振剛當庭剴切說明在案，顯然華聲鑑定公司之鑑定報告書，應堪信實。
  三、證據：除援用第一審及更審前歷審所提證據外，補提中華電信公司與華聲鑑定
      公司之管線工資估價表異同比較表、財團法人中華民國企業技術鑑定委員會鑑
      定報告書影本各一件為證。
乙、被上訴人方面：
  一、聲明：求為判決：（一）上訴駁回。（二）上訴及發回更審前之訴訟費用由上
      訴人負擔。
  二、陳述：除與原判決記載相同者，予以引用外，補稱：
  （一）上訴人主張被上訴人未就管線截斷外包之證明提出證據，上訴人依被上訴人
        指示標定地下管線位置，故乃在被上訴人之監督下釘下鋼板樁，華聲鑑定公
        司鑑定被上訴人與有過失，應屬公允云云。惟查被上訴人電信電線搶修工程
        ，除被上訴人之工作人員外，並有外包，被上訴人已於前審八十七年七月十
        日具狀陳報供給器材之清單及搶修線路工程圖上並有包商簽章，足證有外包
        情事。
  （二）華聲鑑定公司之鑑定報告及補充說明書，並未明其所作鑑定報告之負責人
        為何人，且未舉明該負責人員是否具有電信鑑定之專業經驗，故聲請發函要
        求華聲鑑定公司陳報承作鑑定意見負責人員姓名、學經歷，以為判斷該鑑定
        意見合理與否之基礎。而依華聲鑑定公司於八十九年一月二十四日函報所作
        鑑定報告負責人員姓名與學經歷，可知負責人員洪振剛並無電信行業相關之
        學經歷，而與另一名李瑞錚其有關電信工作之經歷僅軍中話務兵而已，故華
        聲鑑定公司由此二名人員負責該鑑定報告，其專業能力明顯不足，故其鑑定
        內容始出現修復電信電纜工作僅須於人孔工作已足之誤差，且亦有鑑定責任
        因素時以其自創之十項因素作為判斷雙方責任之因素，而對電纜之折舊則未
        考量舊有電纜尚具有堪用之價值，純以會計帳目逕認已無經濟價值，亦有偏
        頗不合理之處。
  （三）上訴人及華聲鑑定公司認被上訴人編列工資五十萬七千九百零六元有不合理
        之處，惟查電信搶修工作有其時效性，現場搶修乃二十四小時加班，以一天
        工作八小時計算，搶修工作三天，工作天數即為九天，而管線、電纜遭損害
        需將舊有管道打除，電纜拆除，再重建管道電纜，其困難度與費用比新設之
        費用高出好幾倍，且該修復工作被上訴人派員查勘至搶修恢復通話，動用人
        員即達三十多人，故編列二七八工日應屬合理，再華聲鑑定公司鑑定報告認
        管線修復只以在人孔內工作為已足，更顯華聲鑑定公司對電信修復業務不具
        專業性，按被上訴人電纜線遭上訴人毀損後，被上訴人之修復工作亦包含管
        道開挖、打除、建設新管道、舊電纜拆除、佈放新電纜、舊線對照、接續人
        孔內、局部測量台配合測試跳線、障礙查修、電纜充氣監測系統裝設、維持
        系統正常運作等，皆需人力配合，並非只有人孔內之工作而已，此為專業電
        線修復人員皆知之事項，詎華聲鑑定公司竟以修復工作純須在人孔內工作即
        可，更令人質疑該鑑定意見承辦人員之專業素養。抑且，被上訴人於民營化
        前乃隸屬交通部電信總局，其所屬工作人員皆係工務人員，有關施工乃依據
        交通部電信總局頒布之「電信線路工程施工工日規範」計算而成，並無有多
        加計算之處。
  三、證據：除援用第一審及更審前歷審所提證據外，補提台中市政府營利事業登記
      證、雲林縣稅捐稽徵處營業登記證及中華電信股份有限公司函（均影本）各一
      件為證，並聲請訊問華聲鑑定公司鑑定人洪振剛、李瑞錚。
      理      由
一、本件被上訴人原以「中華電信股份有限公司台灣中區電信分公司斗六營運處」承
    受原審原告「交通部斗六電信局」（下稱斗六電信局）之訴訟，惟因被上訴人公
    司業務管理需要，自八十七年八月一日起已將原斗六、虎尾、北港營運處合併成
    立「中華電信股份有限公司台灣中區電信分公司雲林營運處」，有被上訴人提出
    之該公司函（影本‧參見本院卷第一三四頁）可稽，並聲明以「中華電信股份有
    限公司台灣中區電信分公司」名義承受訴訟，復有被上訴人提出之台中市政府營
    利事業登記證及雲林縣稅捐稽徵處營業登記證（均影本‧參見本院卷第七二－七
    三頁）可憑；查原承受原審原告斗六電信局訴訟之「中華電信股份有限公司台灣
    中區電信分公司斗六營運處」，既因與他營運處合併而不存在，理應由合併後設
    立之「中華電信股份有限公司台灣中區電信分公司雲林營運處」承受其訴訟，惟
    「中華電信股份有限公司台灣中區電信分公司雲林營運處」乃受「中華電信股份
    有限公司台灣中區電信分公司」管轄之分支機構，則關於該分支機構業務範圍內
    之事項涉訟，非不得以「中華電信股份有限公司台灣中區電信分公司」名義起訴
    （最高法院六十六年台上字第三四七０號判例參照），從而，「中華電信股份有
    限公司台灣中區電信分公司」具狀聲明承受原以「中華電信股份有限公司台灣中
    區電信分公司斗六營運處」所承受原審原告斗六電信局之訴訟，自無不合，應予
    准許，合先明。
二、本件被上訴人起訴主張：上訴人坤達營造工程有限公司（以下簡坤達公司）承包
    省住都局中區工程處之「斗六市鄉鎮市排水工程」，並僱用上訴人宏福營造有限
    公司（以下簡稱宏福公司），於八十三年七月二十日下午，在雲林縣斗六市○○
    路一二一號前施行地面鋼板樁打樁工程時，因未採取全面探勘試挖，不慎將被上
    訴人公司位於該路旁之電信地下幹線暨中繼載波電纜四條截斷損壞，造成被上訴
    人公司斗六局及斗南分局電話用戶大量故障斷線，嗣經被上訴人公司搶修完成，
    惟受有材料及施工費之損失，前開損失係因上訴人施工不慎所造成，自應由僱用
    與受僱之上訴人等連帶負損害賠償責任，為此，依侵權行為之法律關係，求為命
    上訴人公司連帶給付被上訴人公司一百零二萬零三百三十元及自原審起訴狀繕本
    送達翌日起至清償日止，按年息百分之五計算之利息之判決等語〔經本院第一次
    （八十四年度上字第三三七號－下稱本院上字卷）判決駁回被上訴人超過七十三
    萬八千六百二十一元之請求，被上訴人就其敗訴部分並未聲明不服，該部分已經
    確定；嗣本院更(一)審（八十六年度上更(一)字第一五二號－下稱本院上更(一)字卷）
    判決駁回被上訴人超過十六萬八千三百七十二元（即五十七萬零二百四十九元）
    本息之請求，上訴人就其敗訴部分並未聲明不服，該部分亦已確定；故本院所能
    審判之範圍僅為被上訴人請求給付金額中之五十七萬零二百四十九元本息部分〕
    。
三、上訴人則以：上訴人坤達公司承包省住都局中區工程處之「斗六市鄉鎮市排水工
    程」，固有僱用上訴人宏福公司在雲林縣斗六市○○路施行地面鋼板樁打樁工程
    ，惟以上訴人承包前揭工程，於施工前曾由省住都局派員在雲林縣斗六市公所（
    下稱斗六市公所）召開有關單位協調會，除上訴人外，尚有自來水公司、電力公
    司及其他相關單位參加，當時約明各單位，應視上訴人工程進度情況，予以充分
    配合，俾避免發生損害。因此在排水工程進行中，電力公司立即將該路段之電線
    架空，自來水公司及欣雲石油氣股份有限公司，亦分別將其埋設之水管或瓦斯管
    移開，惟獨被上訴人未遵照道路工程進行時應自行遷移管線之規定，僅派員於是
    日在場指示及標定其地下電纜位置，由上訴人照其指示施工，然由於被上訴人之
    地下電纜彎曲，未使用金屬探測器探測，致上訴人在省住都局現場監工指示下採
    取重點試挖，並依據被上訴人指派之在場員工標示漆劃之路線開挖，惟仍造成電
    信地下幹線暨中繼載波電纜四條截斷損壞，被上訴人應與有過失。又被上訴人請
    求賠償其表列二七八日工數計算之薪資及食宿或旅費共計五十三萬九千零四十二
    元，並非真實，且該損害屬修復工程而非新設工程，顯係將系爭管線新設及修復
    混合計算其總工日二七八日而請求賠償，洵非有理等語，資為抗辯。
四、被上訴人主張上訴人坤達公司承包省住都局中區工程處之「斗六市鄉鎮市排水工
    程」，並僱用上訴人宏福公司，於八十三年七月二十日下午，在斗六市○○路一
    二一號前施行地面鋼板樁打樁工程，因未採取全面探勘試挖，施工中將被上訴人
    位於該路旁之電信地下幹線暨中繼載波電纜四條截斷損壞，造成被上訴人公司斗
    六局及斗南分局電話用戶大量故障斷線，嗣經其搶修完成之事實，已據其於原審
    提出《斗六電信局電信線路設施遭受損害會勘簽證單》（影本‧參見原審卷第六
    、八頁）為證，復為上訴人所不爭，自堪信為真實。又被上訴人主張因上訴人施
    工時未全面試挖探勘，因而不慎截斷損壞前開地下電信幹線暨中繼載波電纜，致
    被上訴人因搶修而受工料費一百零二萬零三百三十元之損害等情，雖為上訴人所
    否認，並以前揭各情詞置辯，但查：
（一）上訴人坤達公司承包前開工程，於施工前固曾由省住都局中區工程處假斗六市
      公所召開協調會，協調相關施工配合事宜，有該工程處八十四年八月二十八日
      都中工字第一一八一二號函（參見本院上字卷第二九頁）送之協調會議紀錄
      及相關資料（均影本‧外放）可稽，惟依省住都局中區工程處上開函送之八十
      二年九月十日下午二時協調會會議記錄所載〔結論〕，關於電信局部分已載：
      「下水道施工位置，無法配合電訊（信？）管線遷移。」在案，而證人即省住
      都局中區工程處監工何龍宗亦證稱：「在斗六市公所之協調會有紀錄，自來水
      公司願遷移，而電信局稱因管線太多不願遷移，而派人到場標示管線之位置而
      好施工」（參見原審卷第二六頁）、「第一次（協調）我們直接找斗六電信局
      接洽，他們說工作很忙無法配合‧‧‧當時他們遷移工程費用龐大，無法遷出
      位置讓我們施工，但負責將管線位置標示出來讓我們做為施工依據。」（參見
      本院上字卷第四二頁反面－四三頁）等語，已見被上訴人施設於系爭工程所在
      之地下電信管線無法遷移，以配合系爭工程之施工，此為上訴人所明知；再者
      ，依被上訴人所屬原斗六電信局員工林志成證稱：「第一次開協調會時我即稱
      因管線埋在地下無法確定其位置，我們要求應先行試挖並通知電訊（信？）局
      到場指出標示。」（參見原審卷第二七頁）、「在此之前住都局有召開管線遷
      移的施工前協調會，住都局主辦何龍宗有邀集各管線單位到現場去實地查勘，
      那時我們有送一張圖給何龍宗，並告訴他這是電信局人孔鐵蓋，我們管線大概
      是這個方向，詳細位置要探測才知道，那時候我有告訴他，因我們管道在道路
      東邊，在做下水道時要儘量往道路中心偏西，‧‧‧施工時如往東邊，可能與
      我們管道很接近，要請包商試挖，以挖土機試挖，在管道可能的地方挖一、二
      米就可看到管道，再在旁邊打（釘樁）的話就不會傷到管道‧‧‧我們指示大
      略位置，但我們跟他說管道受地下物影響可能不會這麼準，所以實際上要挖時
      一定要試挖，先用挖土機稍微清開，這樣就能正確判斷出來。」（參見本院上
      字卷第六五頁反面－六六頁）等語，參以證人即省住都局中區工程處監工何龍
      宗亦證稱：「他們（指斗六電信局）開會時有說（全面開挖），但我有跟他們
      說因基於工作上不可能全面開挖。」及「他（指斗六電信局）是要求全面開挖
      ，我說不可能，‧‧‧」等語（參見本院上字卷第四八頁、五二頁反面），足
      見被上訴人埋設於系爭工程路段之地下電信管線並非直線，此為上訴人所不否
      認，而被上訴人所屬原斗六電信局於上訴人施工前，已要求上訴人全面開挖以
      確定地下電信管線正確位置後再行釘樁；則上訴人於實際施作系爭工程時，理
      應注意被上訴人地下電信管線埋設之情形，並採取適當之施工方法，以避免因
      施工不當而造成地下電信管線之損害；又依證人何龍宗證述：「那一段是有電
      力公、電信局、自來水等縱橫交錯（管線），才會全面開挖。」等語（參見本
      院上字卷第五二頁），足認被上訴人要求上訴人全面試挖，並無技術上之困難
      ；況如依證人林志成所述上開試挖之方法，事實上亦無因此而造成上訴人所主
      張足致路旁高樓大廈商店民宅之地基滑動下陷崩塌之虞；則上訴人權衡其施工
      之難易，既捨被上訴人全面試挖之要求，而採重點探勘之方式釘樁，更應提高
      警覺，以補全面試挖之不足，竟於開挖前，僅於每一路口探挖一處查看管線位
      置，而無其他試挖動作即冒然以鋼板樁直接打樁，已難認其克盡防免地下管線
      損害發生之適宜施工方法，因而造成被上訴人地下電信幹線暨中繼載波電纜四
      條截斷損壞，顯難辭過失之咎；又下水道施工於工程初始之放樣至為重要，攸
      關下水道位置，至於釘鋼板樁亦須依照所噴白線進行，如釘偏得以修正繼續前
      行，如無噴白線則全線釘偏而不自覺，況且釘鋼板樁係地下水道兩側同時平行
      前進，方能正確進行施工步驟；依電信人孔中心點測得距離機車白線為一一二
      公分，電信人孔下方半徑九十公分，而孔壁至白線距離約廿二公分，下水道人
      孔中心點至白線距離九十五公分，人孔半徑約廿五公分，則孔壁至白線距離約
      七十公分，上訴人於距離六十公分處釘鋼板樁，鋼板樁距白線為十公分，則電
      信人孔與鋼板樁間距離為三十二公分；而系爭地下電信管線竣工圖採直線前進
      ，但經華聲鑑定公司訪問電信局人員稱其電信管線並非全然直線，佐以鑑定報
      告書所附相片中電信管線於採金屬探測器探測結果，亦非直線；且依鑑定報告
      書所附相片上訴人釘鋼板樁係採釘偏二、三支樁，再對照白線、再修正、再釘
      ，循環漸進為必然方式，是上訴人就鋼板樁釘曲線與鋼板樁並有曲向安全範圍
      ，由於兩者過於接近以致在三十二公分之安全距離範圍內截斷電信配線，苟上
      訴人於釘鋼板樁時採直線前進，應不致造成損害地下電信管線之情事，復有華
      聲鑑定公司八十五年十一月二十九日華聲字第一００一九號函（參見本院上字
      卷第一六三頁）送之鑑定報告書（外放）可稽；足見上訴人於釘鋼板樁時截斷
      損壞被上訴人地下電信幹線暨中繼載波電纜四條，難謂無應注意能注意而疏未
      注意之過失情事。至上訴人主張省住都局就系爭工程關於「地下埋設物調查探
      勘保護費」項目係以「式」為單位設計云云，固有原審卷附工程估價單（影本
      ‧參見原審卷第三九頁）可憑，惟此乃省住都局設計系爭工程時所採之探勘方
      式，為上訴人與省住都局間內部之關係，上訴人要難據此主張免除因施工應避
      免地下管線發生損害之義務。另上訴人於本院前審提出之「公共設施管線工程
      挖掘道路注意要點」（影本‧參見本院上字卷第五九－六一頁）第九點雖規定
      「‧‧‧辦理道路工程時，已有管線必須遷移者，管線機構應立即予以配合，
      並自行負擔全部遷移費用‧‧‧」，惟所謂「道路工程」，係指道路之新建、
      改善或養護等工程而言（同要點第二點第(二)目規定參照），而本件系爭工程係
      下水道排水工程，並非辦理道路工程，有無上開規定之適用，已有疑問，則被
      上訴人縱未能配合遷移地下電信管線，上訴人自亦不能據此而主張免除施工時
      應注意防免地下管線發生損害之義務。再者，上訴人又主張被上訴人備有金屬
      探測器而不用，徒憑其線路設計圖及臆測而標出管路埋設位置界線，交由上訴
      人施工，又因其埋設電纜於地下之初未確實施工，致其埋設之電纜線管彎曲突
      出而不覺，上訴人依其指示及標定位置施工而因而截斷其埋設地下不正確之電
      信纜線云云，縱屬實情，為被上訴人與有過失之問題，亦不能據此而認上訴人
      全無過失並作為上訴人免責之事由。
（二）按因故意或過失，不法侵害他人之權利者，負損害賠償責任；又受僱人因執行
      職務，不法侵害他人之權利者，由僱用人與行為人連帶負損害賠償責任，民法
      第一百八十四條第一項前段、第一百八十八條第一項前段分別定有明文。查本
      件上訴人宏福公司係上訴人坤達公司之受僱人，因施工過失截斷損壞被上訴人
      之電信地下幹線暨中繼載波電纜四條，造成被上訴人之損害，已如前述，則被
      上訴人本於上開侵權行為之法律關係，請求上訴人連帶償還修復費用，自無不
      合。茲依被上訴人主張之項目及金額，分述如下：
    (一)工料費：
      依被上訴人提出之《材料及施工費用表》（影本‧參見原審卷第六頁；本院上
      字卷第一０六頁）所載其搶修前開被截斷損壞之地下幹線暨中繼載波電纜之工
      料費為五二五、七０五‧九八元（元以下四捨五入後為五二五、七０六元），
      經本院前審依上訴人之聲請，囑請華聲鑑定公司鑑定結果認：「按電纜線使用
      之廠商，除電信局佈放之大型電纜線外，一般家庭或公司行號皆無使用該種電
      纜之可能，故其材料費用及施工費用，概以電信局（即被上訴人）提供之估價
      表為準。本單位僅能依從電信局提供之估價表，檢視其項目是否遺漏、重複，
      價格是否偏高、數量是否正確，做為估價標準，其施工材料經檢視其價格及數
      量，大致與市價相當，故依從其估價，‧‧‧電信材料估價為五二五、七０六
      元。」（參見華聲鑑定公司前開鑑定報告書第十頁），核與被上訴人於原審提
      出之《材料及施工費用表》（影本）所列載〔材料名稱〕及〔總價〕相符，復
      為上訴人所不爭，此部分之金額已為兩造所無爭議，則被上訴人主張上訴人應
      連帶賠償以此部分基準計算之金額，固非無據。惟因被上訴人所有之遭截斷損
      壞之系爭電信纜線係於六十五年間安裝，為華聲鑑定公司前揭鑑定報告書所載
      明，則至遭上訴人施工截斷之八十三年七月二十日止，其使用年限已高達十八
      年之久，顯已逾行政院頒財物標準分類〔交通及運輸設備分類明細表〕所定之
      地下電纜最低使用年限十五年期限（參見本院上更(一)字卷第四六、六０頁），
      自有折舊之問題，被上訴人雖以所按裝修復者係屬新品，並無折舊問題，且舊
      品何時換新，被上訴人目前尚無計劃，若未遭上訴人損壞，現仍堪用，亦無須
      支出新品費用云云；惟按不法毀損他人之物者，應向被害人賠償其物因毀損所
      減少之價額，為八十九年五月五日生效施行前民法第一百九十六條所明定。又
      依該條規定請求賠償毀損所減少之價額，得以修復費用為估定標準，但以必要
      者為限，例如修理材料以新品換舊品，應予折舊（最高法院七十七年五月十七
      日第九次民庭會議決議(一)參照）。是被上訴人主張不應折舊云云，要非可取。
      華聲鑑定公司據此以全新價值，依其耐用年數及使用年數，採直線折舊法，計
      算本件電信纜線未遭截斷損壞時之價值為五萬六千一百四十四元，洵非無據，
      要無不可採信之理由。至該電信纜線之實際堪用價值如何，涉及使用人主觀之
      價值認知，自難憑以推翻堪用年數之客觀規定，是以被上訴人以華聲鑑定公司
      就電信纜線之折舊，未考量舊有電纜尚具有堪用之價值，純以會計帳目逕認已
      無經濟價值，而主張其鑑定偏頗不合理云云，洵非可取。是以被上訴人以新材
      料換修後，按上開折舊方法計算所得請求上訴人賠償之材料費為五六、一四四
      元。
    (二)工（薪）資費用：
      被上訴人提出之前開《材料及施工費用表》（影本）所載之〔工日數〕為二七
      八日，以每日薪資額一、八二七元計算，合計所列〔薪資費用〕為五０七、九
      ０六元，另〔食宿或旅費〕為三一、一三六元；惟此部分之金額，已為上訴人
      所否認，被上訴人固以該工日數係依據交通部電信總局頒布之「電信線路工程
      施工工日規範」計算而成，並舉出《斗六電信局Ｗ３Ｓ２～Ｗ３Ｓ３地下幹纜
      損害搶修使用工日明細表》及「電信線路工程施工工日規範」（均影本‧參見
      本院上字卷第一０七頁－一二四頁）為證，惟交通部電信總局頒布之「電信線
      路工程施工工日規範」僅係作為計算施工日程之抽象準據，而被上訴人既主張
      電信搶修工作有其時效性，且本件電信纜線遭截斷損壞已經修復，為兩造所不
      爭，則被上訴人實際上施作之工程日數如何，理應有明確之數據，惟並未據被
      上訴人舉證以實其說；何況，被上訴人所列載前開〔工日數〕，係以新裝設之
      模式計算工時，然本件僅係現有纜線遭截斷之部分修復，有華聲鑑定公司八十
      八年十一月二十六日華聲字第一００一九－一號函送之〔鑑定說明書〕足憑，
      顯見被上訴人提出上開《材料及施工費用表》所列〔工日數〕，是否為實際搶
      修之工日數，亦有可疑；再者，被上訴人既主張本件電信纜線遭截斷損壞後，
      並有外包給廠商修復，並提出《供給器材查核清單》及《搶修線路工程圖》（
      均影本‧參見本院上更(一)字卷第一０四－一０六頁）為證，理應提出派工單、
      外包廠商領取酬金之收據或請款單，以資佐證，惟被上訴人迄未能再舉證以實
      其說，則縱其提出之上開《材料及施工費用表》所列〔工日數〕之計算有所本
      ，致不能否定其合理性，惟仍欠缺真實性，自與有損害始有賠償之法理相悖，
      即難單憑其抽象計算所得之上開《材料及施工費用表》所列〔工日數〕為認定
      其修復本件電信纜線遭截斷損壞之實際〔工日數〕；再者，本件上訴人不慎截
      斷損壞之電信纜線僅有四條，修復後僅就該四條電信纜線為查修即足，而被上
      訴人提出之《斗六電信局Ｗ３Ｓ２～Ｗ３Ｓ３地下幹纜損害搶修使用工日明細
      表》所列〔換纜後查修〕高達六十八區，顯已逾必要之範圍，益足證被上訴人
      所列上開〔工日數〕不足信採；又被上訴人提出之上開《材料及施工費用表》
      另列有〔食宿或旅費〕為三一、一三六元，惟並未舉出實際支出之證明，自亦
      難單憑被上訴人自行臚列之該項金額，認被上訴人實際上受有該部分之損害。
      而經華聲鑑定公司依一般慣例及經驗，逐項研判其合理性，而後另製列電信管
      線修復工資估價表，並予以比對說明其所以同異之處，且翔實計算出其修復日
      工量為一四０‧八五天，參酌交通部電信總局核算之日薪額為一、八二七元計
      算（參見本院上字卷第一二五頁），所需修復之工資為二十五萬七千三百三十
      三元（包括地下幹纜拆收、換纜後電纜測試、換攬後查修等），有前開該鑑定
      報告書足參，自較被上訴人所自行製作之《材料及施工費用表》及《斗六電信
      局Ｗ３Ｓ２～Ｗ３Ｓ３地下幹纜損害搶修使用工日明細表》（均影本）客觀合
      理，而可採信；被上訴人並未能舉出反證以推翻華聲鑑定公司上開鑑定結果，
      即空言以華聲鑑定公司鑑定人員對電信修復業務不具專業性，而否認其鑑定結
      果，自非可取。至華聲鑑定公司另就系爭電纜線新設安裝工程，鑑算其需費三
      十七萬二千五百九十八元，僅在供比對參考，自無以該項金額作為計算本件修
      復工資額之餘地。又被上訴人質疑華聲鑑定公司鑑定報告書各項，已經該公司
      擬具各項鑑定依據如前述〔鑑定說明書〕所載，核其說明內容，並無顯然違反
      鑑定常規，自屬可信；則被上訴人質疑該鑑定報告之可信性，即非可採；又華
      聲鑑定公司之鑑定人李瑞錚業已離職，為該公司原鑑定人洪振剛陳明在卷，自
      無再予訊問之必要。
    (三)拆收材料費：
      被上訴人提出之《材料及施工費用表》所列〔拆收材料費〕雖為四四、四一八
      ‧二四元，並以：廢料以新品之一成計算繳庫，像以破銅爛鐵方式收購，拆下
      之電信纜線已成一段一段，無法再使用，此項計價有折算表為標準，廢料等將
      來再統一售給收破爛的等語（參見本院上更(一)字卷第五八頁），復舉《電信線
      路遭受損害處理規則》（影本‧參見本院上更(一)字卷第九二－九八頁）為證，
      惟其計算程式及具體標準如何，並未據被上訴人舉證以實其說，是其又謂拆收
      繳庫廢料只能作為廢物處理云云（參見本院上更(一)字卷第四四頁反面），並非
      可信；又經華聲鑑定公司依行政院頒之財物標準分類使用最低使用年限之規定
      ，折舊換算出其剩餘價值為三萬二千八百五十七元，自較被上訴人抽象約略估
      算者為客觀，則本件為上訴人截斷損壞而換修拆下之電信纜線舊材料之殘餘價
      額，仍應以華聲鑑定公司所鑑得之價額較為可取。是以計算上訴人所應連帶賠
      償之數額，自應將該截斷損壞而換修拆下之電信纜線舊材料之殘餘價額扣除。
    (四)綜右所述，被上訴人所得主張由上訴人連帶賠償之(1)工料費：五六、一四四元
      ；(2)工（薪）資費用：二五七、三三三元；但應扣除(3)拆收材料費：三二、八
      五七元；準此，被上訴人主張應由上訴人連帶賠償之金額為二八０、六二０元
      〔即56,144元＋257,333元－32,857元＝280,620元）。
（三）第按損害之發生或擴大，被害人與有過失者，法院得減輕賠償金額或免除之，
      民法第二百十七條第一項定有明文。上訴人抗辯依「公共設施管線工程挖掘道
      路注意要點」之規定，辦理系爭道路工程，被上訴人應配合將其電訊管線遷移
      ，經多次協調，因被上訴人拒絕遷移管線，協調會結論遂請其派員現場提供地
      下管線位置，上訴人於施工前亦通知被上訴人攜帶金屬探測器前來探測指明位
      置，乃被上訴人僅派員到場依路面人孔及其原埋設管線之設計圖標定位置，並
      謂就其標定之點外移五十公分間距離即為安全線，乃按其標定之點加寬間距六
      十公分劃定安全線，並作重點探勘後始施工，本件係因被上訴人標示位置不正
      確所導致等語（參見本院上字卷第五七－五八、八五－八七頁），佐以證人即
      省住都局中區工程處監工何龍宗亦證稱：「以前的經驗是要用金屬探測器來探
      測標示（位置）」（參見本院上字卷第四三頁反面），及證人即被上訴人所屬
      斗六電信局派赴現場人員林志成亦承認上訴人事前曾要求使用金屬探測器探測
      ，並稱伊僅指示大略位置等語（參見本院上字卷第六六頁），應屬實情；又上
      訴人施工之系爭工程路段之地下電信纜線埋設並非全然直線，此為被上訴人所
      是認（參見原審卷第二八頁反面），而被上訴人派員指示電信管路之埋設位置
      係大略指示之方式為之，業據證人林志成證述在卷（參見本院上字卷第六六頁
      ），並未使用金屬探測器，亦經證人何龍宗證實在卷（參見本院上字卷第四三
      頁），顯見被上訴人指派在現場人員並未能盡指示正確管線埋設位置之責，致
      上訴人於釘樁時亦因疏未注意查勘地下電信管線之正確位置，即貿然施工釘樁
      ，因而截斷損壞被上訴人之地下電信纜線，同有過失之因素；是以上訴人抗辯
      被上訴人與有過失等語，應屬可信；被上訴人否認與有過失云云，自非可信；
      足見本件被上訴人之地下電信纜線截斷損壞之發生，兩造均難辭過失之咎，即
      有過失相抵原則之適用；本院前審囑請華聲鑑定公司，就Ｘ１試挖有無；Ｘ２
      安全安全範圍指示；Ｘ３電信管線埋曲線或直線；Ｘ４鋼板樁釘直或釘曲線；
      Ｘ５電信管線有無曲向安全範圍；Ｘ６鋼板樁有無曲向安全範圍；Ｘ７現場施
      工是否有依電信局人員指示釘樁；Ｘ８施工有無避開電力人孔而偏向發生點；
      Ｘ９發生點是否有依電信局人員勸說避開損壞；Ｘ１０施工現有否噴白線以利釘
      樁等項可能影響截斷管線原因之責任百分比，試擬責任百分比採因素評分法，
      而鑑定兩造過失責任之程度，已就各種可能影響兩造過失責任之因素充分考量
      ，並無不可採酌之理由，被上訴人徒以華聲鑑定公司之鑑定人學經歷，遽謂其
      專業能力不足，進而否認以上開各種可能因素之鑑定結果，已非可取；又被上
      訴人雖又以華聲鑑定公司所作鑑定報告對責任歸屬乃以其自設之所謂責任比因
      素評分法為依據，然細觀所列評比條件，其中Ｘ１試挖有無佔比率百分之十，
      並以全面試挖十分，重點試挖五分為評分標準，然本件損害事故產生之主要原
      因乃上訴人未依被上訴人之要求採全面試挖方式施工導致損害，該鑑定報告對
      此事涉重要之爭點卻只採百分之十比重鑑定，其論點已屬偏頗。再該鑑定報告
      其中Ｘ２以安全範圍指示認以金屬探測五分，用手指示十分與比重亦無意義，
      因不論用手指或金屬探測指示，因電信纜線埋於地下用手或金屬探測均屬參考
      性質不能正確指出位置，仍以試挖始能正確得知電線位置，而該鑑定報告Ｘ３
      、Ｘ５電話管線曲線或直線及有無曲向安全範圍亦無意義，因如有作試挖即不
      會損害電信電線，該鑑定報告竟仍與有無試挖為責任歸屬比重相同亦屬不合理
      。又該鑑定報告以有無噴白線以利釘樁為評比基準亦不合理，查噴白線亦屬參
      考性質而已，若有試挖即不會發生損害云云。然如採重點試挖，未必即會造成
      截斷原因，尚含有其他多種因素存在；且上訴人如以金屬探測器指示，仍有其
      可行性，可減低損害發生之機率；而以手指示位置無誤，亦不至造成損害，均
      足供參酌，證人即華聲公司職員廖明崇、洪振剛於本院前審證稱：「（貴公司
      有無電纜線鑑定之專業人才？）有，我們作過很多這方面之鑑定工作」「有（
      鑑定能力）」等語（參見本院上字卷第一四六頁反面），尚難以被上訴人前開
      主觀意見，遽謂鑑定報告不合理無可採取，被上訴人此項主張要無可採。本院
      參酌華聲鑑定公司所列上開各因素，審認兩造過失之程度，認被上訴人應負百
      分之四十，而上訴人應負百分之六十之過失責任，此為華聲鑑定公司所同認，
      並為上訴人所不爭，準此，是被上訴人主張上訴人應連帶給付損害金額二十八
      萬零六百二十元，減少百分之四十金額，即應連帶給付十六萬八千三百七十二
      元（其計算方式為280,620元×0.6＝168,372元），洵屬正當，應予准許；超
      過上開金額部分之請求，即非有據，要難准許。
五、又按給付有確定期限者，債務人自期限屆滿時起，負遲延責任。給付無確定期限
    者，債務人於債權人得請求給付時，經其催告而未為給付，自受催告時起，負遲
    延責任。其經債權人起訴，或依督促程序送達支付命令者，與催告有同一之效力
    。八十八年四月二十一日修正公布而於八十九年五月五日施行前之民法第二百二
    十九條第一、二項分別定有明文；又遲延之債務，以支付金錢為標的者，債權人
    得請求依法定利率計算之遲延利息。但約定利率較高者，仍從其約定利率；而應
    付利息之債務，其利率未經約定，亦無法律可據者，週年利率為百分之五；亦為
    同法第二百三十三條第一項及第二百零三條所明定。查本件被上訴人請求上訴人
    應賠償之金額，並未定有給付之期限，則被上訴人請求自原審起訴狀繕本送達上
    訴人之翌日起，按週年利率百分之五計算之利息，並未逾上開規定之範圍，自無
    不合；查被上訴人原審起訴狀繕本係於八十四年三月十日送達上訴人收受，有原
    審法院送達證書足憑（參見原審卷第十三頁），則被上訴人請求上訴人自八十四
    年三月十一日起至清償日止，按年息（週年利率）百分之五計算之利息，洵屬正
    當。
六、綜上所述，被上訴人本於侵權行為僱用人與受僱人連帶負損害賠償責任之法律關
    係，請求上訴人連帶給付之損害金以十六萬八千三百七十二元及自原審起訴狀繕
    本送達翌日即八十四年三月十一日起至清償日止，按年息百分之五計算之利息，
    洵屬正當，原審因而於上開範圍內命上訴人連帶給付，並依兩造之聲請為准免假
    執行之宣告，經核並無不當（此部分業經本院前審判決確定）；至原審命上訴人
    應連帶給付被上訴人五十七萬零二百四十九元本息部分，並為假執行之宣告，容
    有未洽；上訴意旨就此部分指摘原判決不當，而聲明廢棄，為有理由，應由本院
    將原審關於此部分不當之判決廢棄，並駁回被上訴人關於此部分在原審之請求及
    假執行之聲請。
七、又本件事證已臻明確，兩造其餘之攻擊或防禦方法及舉證，均不影響本院所為前
    開論斷，自無再予一一審論之必要，併此敘明。
八、又民事訴訟法第四百六十六條第一項所定上訴第三審之利益額數，業經修正提高
    為一百萬元，並經總統於八十九年二月九日公布施行，已於同年月十一日生效。
    查本件兩造爭執而駁回被上訴人請求上訴人連帶給付之金額僅為五十七萬零二百
    四十九元，並未逾一百萬元，揆諸上開規定，兩造對本判決均不得提起第三審上
    訴，則本判決經本院宣示判決後即告確定（民事訴訟法第三百九十八條第二項前
    段參照），附此明。
九、據上論結，本件上訴為有理由，依民事訴訟法第四百五十條、第七十八條，判決
    如主文。
中      華      民      國    八十九    年      六      月      十三    日
                          臺灣高等法院臺南分院民事第四庭
~B1審判長法官  王  惠  一
~B2      法官  吳  上  康
~B3      法官  蘇  清  恭
右為正本係照原本作成。
本判決不得上訴。
中      華      民      國    八十九    年      六      月      十三    日
~B法院書記官  李  淑  華


司法院資訊處製作；財團法人民間司法改革基金會備份。
